臺灣高等法院臺中分院民事判決　　　　 96年度上易字第128號
　　上　訴　人　丙○○
　　參　加　人　乙○○○○○○.
　　被　上訴人　甲○○
上列當事人間請求塗銷抵押權登記等事件，上訴人對於民國96年
2月16日臺灣彰化地方法院95年度訴字第938號第一審判決提起上
訴，原審受告知訴訟人並聲明參加訴訟，本院於96年5 月30日言
詞辯論終結，茲判決如下：
    主  文
上訴駁回。
第二審訴訟費用由上訴人負擔。
    事  實
一、上訴人聲明求為判決：(一)原判決廢棄。(二)確認如原審決附表
    所示抵押權所擔保之主債權不存在。(三)被上訴人應偕同上訴
    人向彰化縣北斗地政事務所辦理塗銷前項抵押權登記。(四)第
    一、二審訴訟費用均由被上訴人負擔。其陳述略以：
  (一)如原審判決附表所示之系爭土地原為參加訴訟人乙○○○○
    ○○與其他人所共有，於民國（下同）91年9 月19日乙○○
    ○○○○因買賣將其應有部分移轉登記予上訴人，而乙○○
    ○○○○就該系爭土地之應有部分於出賣予上訴人前，雖曾
    於84年5 月26日設定如原審決附表所示以被上訴人為權利人
    之一般抵押權，惟被上訴人對乙○○○○○○實際並無該抵
    押債權或如被上訴人所稱之60萬元借款債權存在，因此至今
    未曾依法實行抵押權。
  (二)按一般抵押權基於抵押權之從屬性，必先有被擔保債權之存
    在始得成立，若所擔保之債權不存在，縱為抵押權之設定登
    記，亦難認其抵押權業已成立。系爭抵押權為一般之抵押權
    ，而系爭抵押權設定時，被上訴人對抵押債務人並無被擔保
    債權存在，則系爭抵押權雖已為設定登記，仍難認已有效成
    立。由於兩造對於系爭抵押權所擔保之債權是否存在尚有爭
    議，上訴人即有受確認判決之法律上利益，為此乃依民事訴
    訟法第247條及民法第767條之規定提起本訴。
  (三)原審判決認事用法顯有違誤，上訴人難以甘服，請求廢棄改
    判如上訴聲明所載。
二、參加人乙○○○○○○陳述略以：伊為系爭抵押權之債務人
    ，就系爭抵押債權是否存在具有利害關係，為輔助上訴人，
    乃依民事訴訟法第58條第1、2項之規定，聲明參加訴訟。伊
    當初係因缺錢急用，是看報紙所登廣告才向被上訴人的父親
    陳清竣借錢，但系爭抵押權設定後，伊實際上並沒有拿到錢
    。伊事後有洽找陳清竣，陳清竣有表示說，只要伊還他30萬
    元，他就願意塗銷系爭抵押權，若伊真有拿到該60萬元借款
    ，陳清竣何以只要伊還他30萬元，故可證明系爭抵押權所擔
    保之債權不存在。
三、被上訴人聲明求為判決：(一)上訴駁回。(二)第二審訴訟費用由
    上訴人負擔。其陳述略以：參加訴訟人乙○○○○○○於系
    爭抵押權設定前之84年5 月24日確有向被上訴人借款60萬元
    ，被上訴人將60萬元交由被上訴人之父親陳清竣處理，陳清
    竣已親自將錢交給乙○○○○○○收取，其並提供如原審判
    決附表所示土地之應有部分共同擔保被上訴人對乙○○○○
    ○○之上開借款債權本金60萬元、約定利息、遲延利息、違
    約金等債權，而上開債權迄今未獲清償，是系爭抵押權所擔
    保之債權始終有效存在，上訴人之主張及參加訴訟人所述，
    皆非事實。上訴人請求確認該抵押權所擔保之主債權不存在
    ，並辦理塗銷該抵押權登記，為無理由，應駁回其上訴。
    理  由
一、上訴人主張：如原審判決附表所示之系爭土地原為參加訴訟
    人乙○○○○○○與其他人所共有，於91年9 月19日乙○○
    ○○○○因買賣將其應有部分移轉登記予上訴人，而乙○○
    ○○○○就該系爭土地之應有部分於出賣予上訴人前，雖曾
    於84年5 月26日設定如該附表所示以被上訴人為權利人之系
    爭抵押權，惟被上訴人對乙○○○○○○實際並無該抵押債
    權或如被上訴人所稱之60萬元借款債權存在，因此至今未曾
    依法實行抵押權。因系爭抵押權設定時，被上訴人對抵押債
    務人並無被擔保債權存在，則系爭抵押權雖已為設定登記，
    仍難認已有效成立。乃依民事訴訟法第247條及民法第767條
    之規定訴請確認及塗銷。
二、參加人乙○○○○○○亦謂：伊當初係因缺錢急用，看報紙
    廣告向被上訴人的父親陳清竣借錢，但系爭抵押權設定後，
    伊實際上並沒有拿到錢，事後陳清竣曾表示說，要伊還30萬
    元就願意辦理系爭抵押權塗銷，可見系爭抵押權所擔保之債
    權不存在。
三、被上訴人則以：系爭抵押權之債務人即參加訴訟人乙○○○
    ○○○確有向被上訴人借款60萬元，該60萬元借款係由被上
    訴人之父親陳清竣親自交給乙○○○○○○收取，乙○○○
    ○○○並提供如原審判決附表所示土地之應有部分共同擔保
    上開借款債權本金60萬元、約定利息、遲延利息、違約金等
    債權，而上開債權迄今未獲清償，是系爭抵押權所擔保之債
    權始終有效存在，上訴人訴請確認該抵押權所擔保之主債權
    不存在，並辦理塗銷該抵押權登記，為無理由等語，資為抗
    辯。
四、兩造（含參加訴訟人）前揭主張及抗辯，對於參加訴訟人乙
    ○○○○○○於84年5 月26日提供其與他人所共有如原審判
    決附表所示之系爭土地之應有部分，以被上訴人為權利人，
    設定如該附表所示債權本金為60萬元之一般抵押權，而該系
    爭土地之應有部分，嗣因買賣已移轉登記予上訴人之事實，
    雙方均不予爭執，且有土地登記謄本、土地登記申請書、抵
    押權設定契約書等佐證，堪認屬實。兩造所爭執者，乃上開
    系爭抵押權所擔保之借款債權是否存在？亦即系爭抵押權之
    債務人即參加訴訟人乙○○○○○○是否確有向被上訴人借
    款60萬元？爰分析審酌如下：
  (一)證人謝欽財於原審到庭證稱伊為代書，陳清竣與乙○○○○
    ○○曾於89年間至伊事務所協調，有聽到陳清竣向乙○○○
    ○○○要60萬元，經過伊協調，彼等二人同意由乙○○○○
    ○○還陳清竣30萬元，陳清竣有同意，乙○○○○○○有請
    伊向農會貸30萬元，但沒有辦成，前幾天乙○○○○○○有
    打電話給伊說願以20萬元解決。當時乙○○○○○○與陳清
    竣講的債務即是此筆抵押債務，他們之間只有此一筆抵押債
    務等語。足見被上訴人辯以乙○○○○○○確曾向其借款60
    萬元，該系爭抵押權所擔保之借款債權，迄今仍未獲清償，
    該抵押債權始終有效存在屬實。
  (二)系爭抵押權設定於84年5 月26日，而該抵押債務人即參加訴
    訟人乙○○○○○○既因缺錢急用，看報紙廣告向被上訴人
    的父親陳清竣借錢，並提供其土地之應有部分設定系爭抵押
    權，倘若其實際上並沒有拿到錢，豈有不向被上訴人或陳清
    竣索討？且任該系爭抵押權存在10餘年，未於沒有拿到錢之
    當下，催促權利人辦理塗銷登記？顯然有悖常情。況參加人
    乙○○○○○○亦承認「事後陳清竣曾表示說，要伊還30萬
    元就願意辦理系爭抵押權塗銷」，此與前揭證人謝欽財所述
    情節對照，參加人亦同意還款30萬元，只因欲向農會貸借未
    果，始未解決。若實際上並沒有拿到錢，參加人殊無允諾還
    款30萬元之道理。
  (三)按民法第767 條固規定：所有人對於無權占有或侵奪其所有
    物者，得請求返還之。對於妨害其所有權者，得請求除去之
    。有妨害其所有權之虞者，得請求防止之。又抵押權為從物
    權，以其擔保之債權存在為發生之要件，契約當事人間除以
    債權之發生為停止條件，或約定就將來應發生之債權而設定
    外，若所擔保之債權不存在，縱為抵押權之設定登記，仍難
    認其抵押權業已成立。惟本件被上訴人與乙○○○○○○間
    當初既有60萬元之借款債權存在，且迄未獲全部清償，是上
    訴人訴請確認系爭抵押權所擔保之債權不存在，即為無理由
    。上訴人主張依民法第767條規定，請求被上訴人應向彰化
    縣地政事務所辦理塗銷該抵押權登記，亦非有據。
五、綜上所述，本件系爭抵押權之債務人即參加訴訟人乙○○○
    ○○○確有向被上訴人借款60萬元，該系爭抵押權所擔保之
    60萬元借款債權確屬存在，上訴人請求確認該債權不存在，
    被上訴人並應偕同上訴人向彰化縣北斗地政事務所辦理塗銷
    該抵押權登記，顯無理由，不應准許。原審為上訴人敗訴之
    判決，洵無不合。上訴意旨指摘原判決不當，求予廢棄改判
    ，為無理由，其上訴應予駁回。
六、兩造其餘攻擊防禦方法，經本院審酌後，認為均不足以影響
    本件判決結果，爰不一一論列，併此敘明。
七、據上論結，本件上訴為無理由，依民事訴訟法第449條第1項
    、第78條，判決如主文。
中　　華　　民　　國　　96　　年　　6 　　月　　13　　日
                  民事第五庭　　審判長法　官　林陳松
                           　　　　　 法　官  王重吉
                           　　　　　 法　官  古金男
以上正本係照原本作成。
不得上訴。
                                      書記官  詹錫朋
中　　華　　民　　國　　96　　年　　6 　　月　　14　　日
                                                      Ｃ
